【裁判字號】    99,交聲,4416
【裁判日期】    991231
【裁判案由】    聲明異議
【裁判全文】
臺灣臺中地方法院交通事件裁定        99年度交聲字第4416號
原處分機關  交通部公路總局臺中區監理所
異  議  人
即受處分人  黃世凱
上列異議人即受處分人因違反道路交通管理處罰條例案件，對於
交通部公路總局臺中區監理所於民國99年11月1日所為之處分（
原處分案號：中監違字第裁60-Z00000000號裁決書），聲明異議
，本院裁定如下：
    主  文
原處分關於罰鍰新臺幣肆萬玖仟伍佰元部分撤銷。
前項撤銷部分，不罰。
    理  由
一、按受處分人，不服道路交通管理處罰條例第8條主管機關所
    為之處罰，得於接到裁決書之翌日起20日內，向管轄地方法
    院聲明異議，道路交通管理處罰條例第87條第1項定有明文
    。復按依前開規定向法院聲明異議之期間，自裁決送達之翌
    日起算，並得依法扣除在途期間及聲請回復原狀，道路交通
    事件處理辦法第11條亦定有明文。查原處分機關於99年11月
    1日所為處分（原處分案號：中監違字第裁60-Z00000000號
    裁決書），經原處分機關將該裁決書交付郵局向異議人即受
    處分人黃世凱（下簡稱異議人）位於「彰化縣花壇鄉○○村
    ○○街23巷16號」住所送達後，因未獲晤異議人，乃由與異
    議人同住上址之兄嫂粘惠如於99年11月3日簽名收訖，有原
    處分機關之送達證書1紙在卷可稽，而異議人係住在彰化縣
    ，與原處分機關（位在臺中市大肚區）及本院（位於臺中市
    ）均非在同一鄉鎮市○○○道路交通事件處理辦法第11條、
    法院訴訟當事人在途期間標準第4條、第2條規定，其在途期
    間為5日，則異議人對上開處分不服，依上開規定，應於該
    裁決書合法送達之翌日即99年11月4日起計算20日，並扣除
    在途期間5日，即至99年11月29日（原期間末日99年11月28
    日為星期日，故順延至星期一即99年11月29日）止之異議期
    間內提出異議，而異議人已於99年11月29日具狀聲明異議，
    此有異議人所提聲明異議狀上原處分機關收文章戳1枚可憑
    ，從而，本件異議人提出異議，顯未逾前開20日之法定期限
    ，應認其已合法提出聲明異議，核先敘明。
二、原處分意旨略以：異議人於98年8月23日19時35分許，駕駛
    車牌號碼A5-2968號自用小貨車，行經國道3號高速公路北上
    211.8公里處，因行車不穩，為警攔檢稽查，並對其施以呼
    氣酒精濃度測試，測得其酒精濃度值為每公升0.71毫克，經
    內政部警政署國道公路警察局第七警察隊快官分隊（下稱原
    舉發機關）警員依道路交通管理處罰條例第35條第1項規定
    ，以公警局交字第Z00000000號舉發違反道路交通管理事件
    通知單，舉發前開違規事實，並經原處分機關於99年11月1
    日以中監違字第裁60-Z00000000號違反道路交通管理事件裁
    決書，裁處罰鍰新臺幣（下同）4萬9500元，記違規點數5點
    ，並施以道路交通安全講習。
三、本件聲明異議意旨略以：依據行政罰法第26條規定，一行為
    同時觸犯刑事法律及違反行政法上義務規定者，依刑事法律
    處罰之。而異議人業經檢察官為緩起訴處分，並已服義務勞
    務80小時在案，而監理機關另裁罰異議人罰鍰4萬9500元，
    實無再一事二罰處行政罰之必要，請撤銷行政罰鍰4萬9500
    元，以維持公平正義原則等語。
四、按汽車駕駛人，駕駛汽車經測試檢定酒精濃度超過規定標準
    者，處1萬5000元以上6萬元以下罰鍰，並當場移置保管該汽
    車及吊扣其駕駛執照1年；因而肇事致人受傷者，並吊扣其
    駕駛執照2年，道路交通管理處罰條例第35條第1項第1款定
    有明文。次按汽車駕駛人有第35條第1項規定之情形者，應
    接受道路交通安全講習，同條例第24條第1項第2款亦有明文
    。又按汽車駕駛人飲用酒類或其他類似物後其吐氣所含酒精
    濃度超過每公升0.25毫克或血液酒精濃度超過百分之0.05以
    上者，不得駕車，道路交通安全規則第114條第2款定有明文
    。再按領有汽車駕駛執照之汽車駕駛人，除駕駛聯結車、大
    客車、大貨車外之非其駕駛執照種類之車輛，違反本條例及
    道路交通安全規則之規定，應受吊扣駕駛執照情形時，無因
    而肇事致人受傷或重傷者，記違規點數5點，道路交通管理
    處罰條例第68條第2項前段亦定有明文。經查，本件異議人
    於98年8月23日19時35分許，酒後駕駛車牌號碼A5-2968號自
    用小貨車，行經國路3號高速公路北上211.8公里處，因行車
    不穩，為警攔檢稽查，並對其施以呼氣酒精濃度測試，測得
    其酒精濃度值為每公升0.71毫克，經原舉發機關警員以公警
    局交字第Z00000000號舉發違反道路交通管理事件通知單，
    舉發前開違規事實等情，業據異議人坦認屬實，並有異議人
    簽收之上開舉發違反道路交通管理事件通知單影本1件在卷
    可稽，是異議人飲用酒類後駕車，於上開時、地經警測得其
    呼氣酒精濃度為每公升0.71毫克，顯已超過規定標準之事實
    ，應可認定。從而，原舉發單位警員以其有違反道路交通管
    理處罰條例第35條第1項規定之行為，掣發上開舉發違反道
    路交通管理事件通知單予以舉發，且原處分機關依道路交通
    管理處罰條例第35條第1項第1款、第68條第2項及第24條第1
    項第2款規定，於以中監違字第裁60-Z00000000號違反道路
    交通管理事件裁決書，裁處異議人罰鍰4萬9500元，記違規
    點數5點，並施以道路交通安全講習，尚與首揭規定相符。
五、再按行政罰法第26條規定：「一行為同時觸犯刑事法律及違
    反行政法上義務規定者，依刑事法律處罰之。但其行為應處
    以其他種類行政罰或得沒入之物而未經法院宣告沒收者，亦
    得裁處之。前項行為如經不起訴處分或為無罪、免訴、不受
    理、不付審理之裁判確定者，得依違反行政法上義務規定裁
    處之。」且該條立法理由亦明確揭示：「一行為同時觸犯刑
    事法律及違反行政法上義務規定時，由於刑罰與行政罰同屬
    對不法行為之制裁，而刑罰之懲罰作用較強，故依刑事法律
    處罰，即足資警惕時，實無一事二罰再處行政罰之必要。且
    刑事法律處罰，由法院依法定程序為之，較符合正當法律程
    序，應予優先適用。但罰鍰以外之沒入或其他種類行政罰，
    因兼具維護公共秩序之作用，為達行政目的，行政機關仍得
    併予裁處，故為第1項但書規定。前述行為如經檢察官為不
    起訴處分或法院為無罪、免訴、不受理或不付審理（少年事
    件）之裁判確定，行政罰之裁處即無一事二罰之疑慮，故第
    2項規定此時仍得依違反行政法上義務之規定裁處。」是以
    ，一行為同時造成刑罰法律與行政秩序罰規定發生競合適用
    關係時，基於「一事不二罰」之法理，經由立法程序確立應
    以刑罰優先為原則，避免行為人承受過度且重複之處罰其理
    益明，從而，前揭行政罰法中刑事法律處罰優先且不再處以
    行政秩序罰之目的，既係因為行為人已接受刑罰而足資警惕
    ，且已發生懲罰之作用，即無使行為人陷於雙重處罰之不利
    益，則關於刑事法律處罰之範圍自應採取實質認定，凡刑事
    實體法或程序法中所規定客觀上剝奪行為人生命、自由、財
    產權利，主觀上亦因制裁之嚴厲性、痛苦性，其強度足以造
    成心理強制而間接達成矯正教化目的之處遇手段，皆應納入
    其中，而不以形式上符合刑法第32條至第34條所定主刑及從
    刑種類者為限，始與前揭法律規範之意旨相符。
六、而檢察官依刑事訴訟法第253條之2第1項第4、5款規定為緩
    起訴處分，命被告向公益團體捐款或提供義務勞務者，被告
    係履行檢察官為緩起訴處分命令，此等命令名義上雖非刑罰
    ，但仍是一種特殊的處遇措施，會產生未經裁判即生終局處
    理案件之實質效果，性質上已係實質的制裁，造成被告財產
    減少或義務增加的影響，亦即性質上亦屬干預人民自由之處
    分，實與刑事制裁無異。況行政罰法第26條第1項僅規定「
    依刑事法律處罰之」，並未明定應依刑法第33條、第34條所
    定刑罰之種類科罰，而檢察官命令被告捐款或提供勞務，既
    為實質刑事制裁，自與行政罰法第26條第1項「依刑事法律
    處罰之」規定，並無扞格之處。至於法務部95年5月25日法
    律字第0950700393號函雖謂：行政罰法第26條第2項所稱「
    不起訴處分」包括「緩起訴處分」在內等語，惟該項乃例外
    得裁處行政秩序罰之補充規定，參諸該條文係將「不起訴處
    分」、「無罪」、「免訴」、「不受理」、「不付審理」等
    不能證明刑事被告犯罪或未曾使其實際接受刑罰之情形逐一
    臚列，顯然與該條第1項所指發生處罰競合之前提要件尚有
    未合，故有第2項仍依違反行政法上義務規定裁處之必要。
    而緩起訴處分既非不能證明行為人之犯罪事實，且有支付一
    定金額或提供勞務之實質處罰，自與上開行政罰法第26條第
    2項列舉之不起訴處分等情形迥然有別，仍無從遽為比擬而
    為相同之處置。如若不然，則刑事被告如經法院循審判程序
    判處罰金或得以易科罰金之拘役或有期徒刑，均得以援用行
    政罰法第26條第1項之規定，免於處以行政秩序罰之雙重不
    利益，至於藉由緩起訴處分而節省司法資源者，在基於實質
    懲罰目的而其財產權遭受剝奪之餘，卻仍需繳納一定金額之
    行政罰鍰，其結果勢必降低刑事被告接受緩起訴處分之意願
    ，而反噬緩起訴處分替代繁複刑事審判程序之制度性機能，
    準此，行政罰法第26條第2項既未將緩起訴處分列舉其中，
    本於「例外規定從嚴解釋」之法理及前揭說明，自不能將條
    文中「不起訴處分」之範圍，擴及於性質顯不相同之「緩起
    訴處分」。而道路交通管理處罰條例第35條及同條例第24
    條、第68條所規定之裁處，含有罰鍰及施以道安講習、記違
    規點數之處分，二者分屬行政罰法中之裁罰，有對於過去違
    反義務行為處罰之「秩序罰」（指罰鍰），以及對於預防將
    來再犯危險之「管制罰」（指施以道安講習、記違規點數）
    ，前者對於過去義務違反而為秩序罰之目的，與刑事制裁酒
    醉駕車所欲達到保護交通安全之目的相同，二者既為相同之
    目的，則處以較重之刑事制裁為已足，自無重複處罰行政罰
    之必要。
七、另道路交通管理處罰條例第35條第8項固定有汽車駕駛人經
    裁判確定處以罰金低於該條例第92條所訂最低罰鍰基準規定
    者，應依該條例裁決繳納不足最低罰鍰部分之規定。惟檢察
    官以緩起訴命被告向指定之公益團體、地方自治團體或社區
    提供義務勞務，與道路交通管理處罰條例第35條第8項經裁
    判確定處以「罰金」，性質迥然不同，並無所謂差額可言，
    自無適用該條例之可能，附此敘明。
八、復查，本件異議人之上開酒後駕車行為，業經臺灣臺中地方
    法院檢察署檢察官於98年9月23日以98年度偵字第20656號為
    緩起訴處分，諭知緩起訴期間1年，並應於緩起訴期間起算
    日起至緩起訴期間屆滿前2個月止，向指定之公益團體、地
    方自治團體或社區提供80小時之義務勞務，並應於緩起訴處
    分確定後，依觀護人之指定，按時至臺灣臺中地方法院檢察
    署報到，接受相關規定說明，而異議人已履行上開義務勞務
    ，緩起訴期間業於99年年8月8日期滿，未經撤銷而實質確定
    在案等情，有前開臺灣臺中地方法院檢察署緩起訴處分書、
    臺灣高等法院被告前案紀錄表各1份在卷足憑。則異議人酒
    後駕車行為，既經檢察官為緩起訴處分，並命異議人於於緩
    起訴期間起算日起至緩起訴期間屆滿前2個月止，向指定之
    公益團體、地方自治團體或社區提供80小時之義務勞務，異
    議人已因上開緩起訴處分而干預其人身自由，主觀上前揭義
    務勞務亦具有強制性、懲罰性，緩起訴處分條件之履行使其
    免於遭檢察官發動起訴程序，仍具有替代刑罰之效果。故異
    議人酒後駕車之違規行為既經檢察官緩起訴處分確定，異議
    人並已履行緩起訴處分之條件，已接受相當於刑法之處罰，
    則原處分機關再依道路交通管理處罰條例第35條第1項第1款
    規定為本件罰鍰之裁決，顯與前揭行政罰法第26條第1項前
    段一事不二罰之規定有違，是異議人此部分之異議為有理由
    。
九、綜上所述，原處分機關以異議人飲用酒類後駕車，於上開時
    、地經警測試檢定有酒精濃度超過規定標準，即吐氣所含酒
    精濃度達每公升0.71毫克之行為，依交通管理處罰條例第35
    條第1項第1款、第68條第2項及第24條第1項第2款規定，裁
    處異議人罰鍰4萬9500元，記違規點數5點，並施以道路交通
    安全講習，其中裁處「罰鍰」部分，與前揭行政罰法第26條
    第1項前段一事不二罰之規定有違，自應由本院將原處分撤
    銷，並為不罰之諭知。至原處分機關所為上開記違規點數5
    點，並施以道路交通安全講習之行政裁罰，因屬行政罰法所
    稱之「其他種類行政罰」，為兼顧維護公共秩序之目的，故
    依行政罰法第26條第1項但書規定，雖經依刑事法律處罰後
    ，原處分機關仍得依法（道路交通管理處罰條例）併予裁處
    之，是異議人所受記違規點數並施以道路交通安全講習部分
    依法核無不當，且異議人就此部分並未聲明異議，自非本院
    審酌之範圍，附此敘明。
據上論斷，應依道路交通管理處罰條例第87條第2項、道路交通
事件處理辦法第19條之規定，裁定如主文。
中    華    民    國    99    年    12    月    31    日
                  交通法庭    法  官   賴秀雯
上正本證明與原本無異。
如不服本裁定應於送達後五日內向本院提出抗告狀。
                              書記官   江美琪
中    華    民    國    99    年    12    月    31    日

司法院資訊處製作；財團法人民間司法改革基金會備份。
